臺灣高等法院高雄分院刑事判決　　　　　九十一年度上訴字第一八六六號
　　上　訴　人
　　即　被　告　甲○○　男( .
　　指定辯護人　本院公設辯護人　李佩娟
右上訴人因殺人未遂等案件，不服臺灣高雄地方法院九十一年度訴字第一九八二號中
華民國九十一年九月三十日第一審判決（起訴案號：臺灣高雄地方法院檢察署九十一
年度偵字第一二八六一號），提起上訴，本院判決如左：
      主      文
原判決撤銷。
甲○○殺人未遂，處有期徒刑貳年陸月。
扣案之打火機壹個沒收。
      事      實
一、甲○○與乙○○係兄弟關係，甲○○與妻離異後，其子林聖傑由其獨自扶養，已
    近九十歲行動不便之年邁父母林麗珍、林盧鴛鴦亦與其同居賴其照顧扶養，近因
    父母親生病分別住院於高雄市立大同醫院及婦幼醫院，甲○○本身患有肺結核及
    糖尿病，其欲料理父母之三餐及跑兩醫院照顧父母親，實分身乏術，其胞兄乙○
    ○已多時未盡探望及照護父母之責，甲○○即與乙○○約定於民國（下同）九十
    一年六月十七日，應由乙○○主動與其聯絡商討奉養雙親事宜，惟乙○○屆期未
    依約主動聯絡討論，甲○○乃於久候後心生不滿。於翌日即同年月十八日十九時
    十五分許在高雄市○○區○○路某加油站加妥機車汽油及二瓶寶特瓶裝之汽油共
    新台幣一百零三元後，即騎乘機車攜帶上開寶特瓶裝汽油二瓶及水果刀一把，前
    往乙○○位在高雄市鼓山區○○○路八七六號住處欲與之談判，甲○○於抵達後
    與乙○○一言不合，竟基於殺人之故意，取出其預先準備之汽油二瓶，將汽油潑
    灑在乙○○身上，乙○○為免家人及自身受到危險，乃奮力將甲○○推至其住處
    騎樓下，雙方進而發生扭打，甲○○手上尚未潑灑完畢之汽油，在遭抵抗之過程
    中掉落漏逸至客廳門口及騎樓地附近，甲○○被壓制在地上後，即自其身上取出
    打火機，並揚言「要死大家一起死」之語後，點燃打火機引燃乙○○身上之汽油
    ，致乙○○著火，而受有全身面積百分之三十二的二至三度灼傷、嗆傷之傷害，
    嗣經聽聞其二人爭吵扭打之鄰居鄭燦榮協助撲滅火勢，乙○○身上之火勢始獲得
    控制倖免於死。甲○○見已釀禍，即起身欲離開現場，經目睹民眾林清麟當場將
    其逮捕，通知警方趕往現場處理，並扣得打火機一個、水果刀一把及未完全燒熔
    之寶特瓶一個等物。
二、案經高雄市政府警察局鼓山分局移請臺灣高雄地方法院檢察署檢察官提起公訴。
      理    由
一、訊據上訴人即被告甲○○對於因不滿胞兄乙○○未盡照護年邁雙親，且未依約前
    來討論奉養雙親事宜，乃預見購買寶特瓶裝汽油二瓶前往前揭乙○○住處，一言
    不合，汽由潑灑到乙○○身上，二人且發生扭打，其並點燃打火機，致乙○○被
    燒傷之事實，因坦認不諱，惟矢口否認有何殺人之犯意，辯稱：伊帶汽油前往乙
    ○○家，原無潑灑並點燃使其著火之動機，只是要恐嚇乙○○而已，不意，乙○
    ○見伊手持汽油，即抓伊雙手將伊推出門外，致汽油幌動溢灑出來而潑到乙○○
    身上，兩瓶汽油隨之亦掉落地上，乙○○並將伊推倒壓制在地上毆打，手掐伊脖
    子，伊痛苦難受，揚言要死大家一起死，而取出身上平時抽煙用之打火機點火，
    伊係因脖子被掐，出於正當防衛，沒想到後果如此嚴重云云。
二、惟查：
  (一)被告與被害人乙○○（下稱被害人）係兄弟關係，被告因不滿被害人近期未擔負
    年邁父母之責，被害人又爽約不主動聯絡商討奉養雙親事宜，被告乃於右揭時間
    ，持裝汽油之保特瓶二瓶，赴被害人家，雙方一言不合，被害人身上遭潑灑到汽
    油，二人發生扭打，汽油灑漏客廳騎樓地上，被告遭被害人壓制於地上，即自其
    身上取出打火機，並揚言「要死大家一起死」之語，點燃打火機引燃乙○○身上
    之汽油，致乙○○著火，而受有全身面積百分之三十二的二至三度灼傷、嗆傷之
    傷害，嗣經聽聞其二人爭吵扭打之鄰居協助撲滅火勢，乙○○身上之火勢始獲得
    控制，被告見已釀禍，即起身欲離開現場，經目睹民眾當場將其逮捕，通知警方
    趕往現場處理，並扣得打火機一個、水果刀一把及未完全燒熔之寶特瓶一個等事
    實，除據被告自警訊以迄原審審理時自白不諱外，並經被害人指陳綦詳，且核與
    證人即在場目睹及逮捕被告之林清麒、在場協助滅火之鄭燦榮所證述之情節相符
    ，並有高雄市政府消防局調查報告書及現場照片十幀、統一發票、診斷證明書各
    一紙在卷可憑，復有打火機一個、水果刀一把及未完全燒熔之寶特瓶一個扣案足
    考，此部分被告之自白，核與事實相符，自堪信為真實。
  (二)被告固以前揭情詞置辯，惟其如何將汽油潑灑在被害人身上之過程，參諸其於警
    訊中自陳：伊於六月十八日十九時三十分許持汽油至九如四路八七六號潑灑乙○
    ○等語，其於檢察官偵查中亦仍供稱：伊有帶汽油去潑，潑了一瓶，伊去時有先
    理論，被害人說不管了，伊不高興就往被害人身上的衣服潑了一點汽油等語（詳
    見偵查卷第五頁）；核與證人即被害人之配偶林毛瓊玉於原審審理中證陳：被告
    進來後手持二瓶汽油，瓶蓋都是打開的，然後就把汽油淋在被害人身上，伊看到
    被告是拿二瓶汽油交叉倒在被害人身上等語（詳原審卷第六三頁）相符，足證被
    告確有潑灑大量之汽油在被害人身上之事實。被告苟係遭被害人拉住雙手推出門
    外，致汽油幌動溢灑出來，如此劇烈之肢體衝突，衡情汽油應潑灑在被告及被害
    人二人身上，在二人在地上扭打肢體密切接觸之際，一點火，非但被害人著火，
    被告亦會被波及，乃據被告於原審陳稱伊身上只有一點汽油，並未著火等語，觀
    諸被告所供，前後已有不一，且與事證不符，所云未向被害人潑灑汽油，要係避
    重就輕之詞，不足採信。又被告既係先持汽油潑灑被害人，始發生與被害人互相
    扭打之情事，則其攻擊在先，而後且係互毆，自難主張正當防衛，況其於警訊初
    供亦未指陳被害人有掐其脖子之情事，而被害人乙○○於檢察官偵查時已自承因
    經濟狀況不好，又為籌措妻子住院之醫療費用，心情不佳，故未回老家照護雙親
    ，頗表後悔，且表示不要對被告提出告訴，然其仍堅稱為了怕被告潑汽油，把他
    壓在地上，但未掐被告脖子等語（見偵查卷第十五、十六頁），被害人於自知其
    理虧在先，表示不願告訴後，仍為前開供述，其供詞應屬可信，且被告既被壓制
    在地上，又被掐住脖子，則其必甚痛苦，掙扎已甚困難，安能由口袋取出打火機
    並從容點火，被告所辯係因被掐脖子，為正當防衛始取出打火機點火云云，顯係
    卸責之詞，不足採信。
  (三)被告於潑灑汽油在被害人身上後，已使被害人置於危險之程度，苟再加諸火源引
    燃，客觀上將發生對被害人生命之危險，被告為心智成熟之人，對此應知之甚稔
    。被告於潑灑汽油後，旋即面臨被害人之抵抗並推出門外，致使被告手上殘餘之
    汽油掉落，被害人進而將被告壓制在地上，在此過程中，被告自無餘暇可取出身
    上所帶之打火機，乃被告在被壓制後竟趁隙取出身上之打火機，利用其先前所施
    加潑灑汽油在被害人身上之侵害行為，於點燃打火機後，導致被害人全身著火，
    參諸被告自承其有揚言：「要死大家一起死」及被害人於檢察官偵查中供稱：被
    告確有如此揚言，但是在潑之前或潑之後說，伊則不確定等語，足見被告主觀上
    確有置被害人於死地之犯意，並已著手施行，其辯稱只是要恐嚇被害人云云，顯
    係卸責之詞，亦不足採，綜上所述，本件事證已甚明確，犯行堪予認定。
二、公訴意旨另以被告於潑灑汽油後，應注意能注意而疏未注意，致使剩餘汽油流出
    ，過失引發被害人前揭住處騎樓地之雜物、柱子、地板及該處大門，致生公共危
    險，因而認為被告尚涉犯刑法第一百七十五條第三項之失火燒燬建築物或交通工
    具以外之物，致生公共危險罪嫌。經查：被告於潑灑汽油，因被害人極力抵抗，
    而遭被害人推出門外並壓制在地之事實，已如前述。值此情形，被告原支配之汽
    油情形如何，觀諸被害人於偵查中證稱：被告點火之前，伊二人有拉扯，伊把被
    告壓在地上，是因為怕被告潑出汽油等語，核與證人鄭燦榮證述：伊走出屋外看
    ，看到被告與被害人都在地上壓來壓去，叫得很大聲等詞相符（見偵查卷第十七
    頁），被害人極力抵抗之目的既係避免被告繼續潑灑汽油，可見被告已難以控制
    支配其手中之汽油，則此際被告是否尚能注意不讓手中之寶特瓶裝汽油不掉落地
    面漏逸，已有可疑，是以被告此時應無注意義務之可能，從而公訴人認被告過失
    使剩餘汽油流出之行為，尚涉犯上開罪嫌，自有未合。被告此部分被訴犯罪，尚
    屬不能證明。
三、核被告所為，其已著手於殺人行為之實施，在被害人沾有汽油之身上點火，雖經
    在場目睹之鄰居及時協助救援，被害人仍受有全身百分之三十二之二度至三度灼
    傷，未生死亡之結果，被告仍應負刑法第二百七十一條第二項、第一項之殺人未
    遂罪責。被告之行為尚屬未遂階段，應依刑法第二十六條前段之規定減輕其刑。
    又被告之父母均已老邁多病，不良於行，平時與被告同居，生活起居皆賴被告一
    人照料，二老又因病分別在高雄市立大同醫院及婦幼醫院就醫，被告一人要照顧
    二老，實分身乏術；被害人係被告長兄，近期因經濟情況不佳又因妻生病住院，
    故未盡奉養父母之義務；又因被害人爽約，未主動聯絡商討奉養父母事宜，致使
    被告不滿，一時衝動而觸犯刑章，此情業據被告陳述在卷，並經被告之父母林麗
    珍、林盧鴛鴦到庭證述屬實，亦為被害人所不否認，顯見被告尚屬事親至孝之人
    ，其於身心疲累又誤會其兄不盡孝道之情形下，一時矢省而觸刑章，犯罪情狀殊
    堪憫恕，爰依刑法第五十九條規定減輕其刑，並遞減之。
四、原審予以論罪科刑，固非無見，然查被告係犯刑法第二百七十一條第二項、第一
    項之殺人未遂罪，原判決於結文欄竟引用刑法第二百七十七條第二項、第一項，
    即有疏誤，被告上訴否認有殺人之犯意，而指摘原判決不當，雖無理由，惟原判
    決既有可議，即屬無可維持，應由本院將原判決撤銷，審酌被告以潑汽油點火之
    手法實施殺人之行為，致生被害人生命及鄰近建築物之危險，犯罪時所生之危害
    非輕，惟念其係因奉養雙親問題始對被害人心生不滿，足證其尚有相當之孝心，
    及其犯後態度良好，深表悔悟，另請胞姊代為探視被害人，被害人亦自承其確有
    疏於照護年遇父母之理虧，除於偵審中迭次表示不對被告提出告訴外，另書具和
    解書一紙，表示不願追究，有和解書一份附卷可參，又被告患有肺結核及糖尿病
    ，需長期追治療，亦有高雄市立慢性病防治中心出具之診斷證明書可稽等一切
    情狀，爰予從寬科處有期徒刑貳年陸月，扣案之打火機一個，係被告所有且用以
    供本件犯罪所用之物，業據被告供承在卷，爰依刑法第三十八條第一項第二款之
    規定，併予宣告沒收。至於扣案未完全燒熔之寶特瓶，因已喪失其供作容器之效
    用，此觀諸卷附之照片至明，核與通念上所謂「物」之價值觀念有別；再水果刀
    一把，並未經被告取用實施其殺人犯行，故均不諭知沒收。又被告被訴公共危險
    犯罪不能證明部分，因公訴人認與科刑部分，有想像競合之關係，屬裁判上一罪
    ，爰不另為無罪之諭知，均附此明。
據上論斷，應依刑事訴訟法第三百六十九條第一項前段、第三百六十四條、第二百九
十九條第一項前段，刑法第二百七十一條第二項、第一項、第二十六條前段、第五十
九條、第三十八條第一項第二款，判決如主文。
本案經檢察官陳新慶到庭執行職務。
中    華    民    國     九十一     年       十二       月     三十一   日
                              臺灣高等法院高雄分院刑事第四庭
                                  審判長法官  蕭權閔
                                        法官  李嘉興
                                        法官  陳吉雄
右正本證明與原本無異。
如不服本判決應於收受本判決後十日內向本院提出上訴書狀，其未述上訴理由者，
並得於提起上訴後十日內向本院補提理由書狀（均須按他造當事人之人數附繕本)「
切勿逕送上級法院」。
                                      書記官  黎  珍
中    華    民    國     九十二     年         一       月       三     日
附錄：本判決論罪科刑法條：
刑法第二百七十一條第一項、第二項
殺人者，處死刑、無期徒刑或十年以上有期徒刑。
前項之未遂犯罰之。
                                                                    Ａ
